臺灣屏東地方法院民事判決
                                     109年度重訴字第92號
原      告
即反訴被告  陳鄭安葉
訴訟代理人  陳世明律師
            梁家豪律師
被      告
即反訴原告  黃毓榕（即陳美惠之承當訴訟人）

訴訟代理人  侯雪芬律師
複代理人    黃雅玲律師
上列當事人間分割共有物事件，本院於民國111年9月22日言詞辯
論終結，判決如下：
    主      文
兩造共有坐落屏東縣○○市○○○段○○段○○地號面積三○○平方公尺、
坐落同段四六之九地號面積四平方公尺土地，與門牌號碼屏東縣
○○市○○巷○○號之未辦保存登記建物，按下列方法分割：（一）如
附圖二之一編號A部分面積二○一平方公尺、編號C部分面積二平
方公尺，及如附圖二之二編號A1部分面積一○六平方公尺，均分
歸原告即反訴被告陳鄭安葉取得。（二）如附圖二之一編號B部
分面積九九平方公尺、編號D部分面積二平方公尺，及如附圖二
之二編號B1部分面積三四平方公尺，均分歸被告即反訴原告黃毓
榕取得。
前項分割結果，原告即反訴被告陳鄭安葉應補償被告即反訴原告
黃毓榕新臺幣十一萬一千七百七十八元。
訴訟費用由兩造各按應有部分比例負擔。
    事實及理由
壹、程序方面
(一)按被告於言詞辯論終結前，得在本訴繫屬之法院，對於原告
    及就訴訟標的必須合一確定之人提起反訴；反訴之標的，如
    專屬他法院管轄，或與本訴之標的及其防禦方法不相牽連者
    ，不得提起，民事訴訟法第259條、第260條分別定有明文。
    經查，本件原告陳鄭安葉（下稱陳鄭安葉）起訴請求就兩造
    共有坐落屏東縣○○市○○○段○○段00地號土地（下稱系爭46土
    地）予以分割，被告黃毓榕（即原共有人陳美惠之承當訴訟
    人，下稱黃毓榕）提起反訴，請求將同為兩造共有且與系爭
    46土地直接相鄰、坐落屏東縣○○○○○○段○○段0000地號土地（
    下稱系爭46-9土地）亦同予分割，經核系爭46土地須以系爭
    46-9土地為出入通路，否則即可能形成袋地狀態，故於本件
    訴訟程序併同審理，可為周全考量，並免將來糾紛，合於訴
    訟經濟要求，是以本反訴有牽連關係，可得認定。
(二)次按反訴非與本訴得行同種之訴訟程序者，不得提起，民事
    訴訟法第260條第2項定有明文。反訴制度，旨在利用本訴之
    訴訟程序，以符訴訟經濟之原則，在本訴與反訴均係應依訴
    訟標的之金額或價額定其適用之程序者，依現行民事訴訟法
    並無禁止二者合併辯論及裁判之明文，故於通常訴訟程序提
    起應依簡易程序之反訴，既可達訴訟經濟之目的，不得認為
    不應准許。又民事訴訟以適用通常訴訟程序為原則，簡易程
    序及小額程序僅係特別規定，通常訴訟程序對當事人程序利
    益保障較周全，若當事人於適用通常程序之本訴中，提起原
    應適用小額程序之反訴，對其程序保障較為周全，基於紛爭
    解決一次性原則，應認仍得與本訴同行通常訴訟程序，以達
    訴訟經濟之目的（臺灣高等法院暨所屬法院107年法律座談
    會民事類提案第22號研討結果參照）。經查，本件之本訴、
    反訴均屬分割共有物之訴，反訴之訴訟標的價額固未達10萬
    元，依民事訴訟法規定須行小額訴訟程序，然而，此僅係依
    訴訟標的之土地其價額而區分所適用訴訟程序，依前開說明
    ，即非不得於通常訴訟程序併予審理，本件黃毓榕就應行小
    額或簡易訴訟程序之事件提起反訴，陳鄭安葉雖有反對之主
    張，惟依前開說明，該反訴仍非不得與本訴之通常訴訟程序
    一併審理，先此敘明。
貳、實體方面
一、陳鄭安葉主張：
(一)黃毓榕提起反訴，請求就系爭46-9土地於本件一同分割，惟
    該反訴應行簡易程序，非與本訴得行同種之訴訟程序，顯違
    反民事訴訟法第260條第2項規定，故反訴並非合法（此部分
    抗辯為無理由，詳如上述）。
(二)兩造共有系爭46土地及其上門牌號碼屏東巿福德巷25號之未
    辦保存登記建物（下稱系爭建物），伊、黃毓榕就系爭土地
    、建物應有部分各為2/3、1/3，依使用目的並無不能分割之
    情形，兩造間亦未以契約訂有不分割之期限，惟其分割之方
    法迄不能協議決定，伊自得依法請求裁判分割。關於分割之
    方法，因系爭46土地及其上建物數十年來皆係由伊居住、使
    用，黃毓榕應有部分僅1/3，故由伊受分配取得土地、建物
    之全部較符合使用現況。
(三)又因系爭建物主要之使用區域及重要設施（如廁所、化糞池
    等）皆位於建物右側（即土地東北側），如採黃毓榕提出之
    如附圖三之一、三之二方案，則系爭建物右側勢必拆除，將
    使伊生活受到嚴重影響，所以應將系爭建物主要設施所在土
    地分配給伊較為適宜。再系爭46土地若以系爭46-9土地為私
    設通路，則依建築技術規則設計施工編第2條之規定，為建
    築基地之系爭46土地，其面寬3公尺即足供建築使用，故應
    採如附圖四之一、四之二方案分割較為妥適，若鈞院認如附
    圖四之一、四之二方案無法符合建築法規，則請求依如附圖
    二之一、二之二方案分割。
(四)至鑑價報告結論認為系爭46土地如採如附圖二之一方案或如
    附圖三之一方案分割，伊均應找補黃毓榕新臺幣（下同）11
    1,778元，惟黃毓榕所分得土地面積較少、面寬較窄、深度
    較淺皆係因其應有部分僅有1/3所造成，乃先天條件所致，
    與分割方案無關，鑑定意見以此認定黃毓榕所分得之土地有
    所減損，要伊金錢補償，實屬謬論等語。並於本訴聲明：系
    爭不動產准予分割。反訴聲明：黃毓榕之反訴駁回。
二、黃毓榕則以：
(一)系爭46-9土地亦為兩造所共有，並與系爭46土地相鄰，伊應
    有部分1/3，陳鄭安葉應有部分2/3，系爭46-9土地依使用目
    的並無不能分割之情形，兩造間亦未以契約訂有不分割之期
    限，陳鄭安葉既主張因有系爭46-9土地之存在，將阻隔系爭
    46土地連接馬路而成為袋地，爰提起反訴，請求併予分割系
    爭46-9土地以解決袋地爭端。
(二)關於分割方法，陳鄭安葉於109年7月21日勘驗測量時表示願
    意分得系爭46土地全部，若伊不接受找補或開價過高其無法
    負擔時，則主張原物分割，系爭建物不予保留等語，伊已於
    答辯狀表示同意，但陳鄭安葉不接受出價，則依其之前所述
    ，即兩造均同意系爭46土地原物分割、建物不保留，自無原
    告所稱因拆除系爭建物主設施致影響生活之情形。
(三)又系爭46、46-9土地本是毗臨自由路之土地，應發揮其最大
    功用，不得因分割而使其中一方受損，縱然系爭46-9土地現
    為人行道之一部分，但參照市區道路及附屬工程設計標準第
    5條規定，人行道也是道路的一部分，因此系爭46-9土地自
    也屬於自由路之一部分，從而，系爭46土地自是直接面臨自
    由路，而有建築基地最小寬度4公尺之限制。查陳鄭安葉所
    提附圖四方案使伊分割後土地寬度不足4公尺，且經鑑價分
    割後土地價值劣於分割前之價值，顯未考量伊之權益，故請
    求如依如附圖三之一方案，將系爭46土地、系爭46-9土地併
    予分割，分割後之土地均符合屏東縣畸零地使用規則第3條
    規定分割後土地最小寬度不得小於4公尺、最小深度不得小
    於16公尺之規定，兩造均得合法建築，為雙贏之分割方案，
    至系爭建物則依如附圖三之二方案，將編號A1部分分配給伊
    等語，並於本訴聲明：同意分割系爭46土地。反訴聲明：系
    爭46-9土地請准予分割。
三、本院之判斷：
(一)按各共有人，除法令另有規定外，得隨時請求分割共有物。
    但因物之使用目的不能分割或訂有不分割之期限者，不在此
    限。又按分割之方法不能協議決定，或於協議決定後因消滅
    時效完成經共有人拒絕履行者，法院得因任何共有人之請求
    ，命為下列分配：一、以原物分配於各共有人。但各共有人
    均受原物之分配顯有困難者，得將原物分配於部分共有人。
    二、原物分配顯有困難時，得變賣共有物，以價金分配於各
    共有人；或以原物之一部分分配於各共有人，他部分變賣，
    以價金分配於各共有人。再按以原物為分配時，如共有人中
    有未受分配，或不能按其應有部分受分配者，得以金錢補償
    之。民法第823條第1項、第824條第2項、第3項分定明文。
    經查，系爭46、46-9土地及系爭建物均為兩造所共有，陳鄭
    安葉應有部分2/3，原共有人陳美惠應有部分1/3，後經轉讓
    予黃毓榕，而依其使用目的，並無不能分割之情形，兩造間
    亦未以契約訂有不分割之期限，惟其分割之方法迄不能協議
    決定等情，為兩造所不爭執，則陳鄭安葉起訴、黃毓榕提起
    反訴請求裁判分割前開不動產，於法均屬有據。
(二)按裁判分割共有物，屬形成判決，法院定共有物之分割方法
    ，固應斟酌當事人之聲明、共有物之性質、經濟效用及全體
    共有人之利益等，而本其自由裁量權為公平合理之分配，但
    並不受當事人聲明、主張或分管約定之拘束（最高法院93年
    度台上字第1797號判決意旨參照）。經查：
 1、查系爭46土地屬屏東都市計畫第二種住宅區、系爭46-9土地
    屬屏東都市計畫道路用地，此有屏東縣屏東市公所109年11
    月5日屏市建字第10934261600號函、該公所核發之土地使用
    分區證明附卷可稽（見本院卷一第243、281、283頁）。又
    系爭46土地為西北、東南走向，形狀方整、地勢平坦，該筆
    土地可經由位於東南邊之系爭46-9土地、同段46-1地號土地
    連接路寬約為20多公尺之自由路對外通行，其餘方向均為私
    人土地，多為商業、住宅使用。另系爭46-9土地為長條形狀
    ，與系爭46土地相連，土地坐落位於自由路紅磚旁人行道內
    。至系爭建物坐落系爭46土地上，本體面積140平方公尺，
    房屋本體為一樓加強磚造平房，呈西北-東南走向，另向自
    由路方向延伸搭建鐵皮棚架，房屋本體西南側與鄰地留有約
    50公分寬之間隙，勉強可通行人，內部有人長期使用跡象，
    其內部格局如本院卷二第179頁略圖所示，若面對房屋正面
    ，可見三道出入口：最右邊出入口可進出房屋本體延伸增建
    之雜物間、中間出入口通往房屋神明廳、客廳、房間2間、
    最左邊出入口通往房間3間，而中間部分之神明廳等與左邊3
    間房間之間，是以磚牆（紅磚外覆水泥）予以隔開，神明廳
    一側有一過道與前開3間房間相通，且可通往屋後廚房、廁
    所、後院等情，為兩造所未爭執，並有土地登記謄本及異動
    索引暨土地所有權狀（見本院卷一第47至53、115至119、20
    7、217至221頁，卷二第127至133頁）、網頁圖資（見本院
    卷一第103、223、225頁）、房屋格局略圖（見本院卷二第1
    79頁）、房屋外觀及內部照片（見本院卷二第181至187頁）
    、屏東縣屏東地政事務所111年6月27日屏所地二字第111306
    73900號函（見本院卷二第147頁）在卷可稽，且經本院先後
    於109年7月21日、111年4月26日會同屏東縣屏東地政事務所
    測量員到場勘測為實，製有勘驗測量筆錄、複丈成果圖（即
    附圖一）存卷可查（見本院卷一第99至101、131頁，卷二第
    105至109頁），可認屬實。
 2、查系爭46土地屬都市計畫住宅區用地，而系爭46-9土地則屬
    都市計畫道路用地，現況為毗鄰自由路之紅磚人行道之一部
    分，均如上述，參照建築技術規則建築設計施工編第1條第3
    6項規定：「三十六、道路：指依都市計畫法或其他法律公
    布之道路（得包括人行道及沿道路邊綠帶）或經指定建築線
    之現有巷道。除另有規定外，不包括私設通路及類似通路。
    」據此規定，顯見人行道亦屬於市區道路之一種，從而，系
    爭46-9土地現況既為毗連自由路之人行道，自亦屬前開規定
    所稱之道路。另依照屏東縣畸零地使用規則第3條規定，建
    築基地深度與寬度未達該條所列規定者為面積狹小基地，依
    同規則第8條規定，非經補足所缺寬度、深度，不得建築，
    其反面解釋即若建築基地深度、寬度達上開規定要求者，得
    為合法之建築。查本件系爭46土地鄰近之道路為計畫道路自
    由路，系爭46-9土地為道路旁人行道，亦為該道路之一，業
    如前述，而自由路實際寬度約29至30公尺（參本院卷一第29
    5頁屏東縣政府函文），依照屏東縣畸零地使用規則第3條規
    定，其建築基地申請建築之最小寬度為4公尺、最小深度為1
    6公尺，上情經本院向屏東縣政府函詢，據該府以110年2月2
    0日屏府城管字第11002488200號函、110年5月13日屏府城管
    字第11018490800號函覆本院，亦採相同見解（參見本院卷
    一第295至301、323頁）。據上，本院認依前開法律規定及
    屏東縣政府回函所載，關於系爭46土地如何分割始得為合法
    建築之規定，於本件已甚明瞭，從而，陳鄭安葉就此節聲請
    再向屏東縣政府函詢或送由屏東縣建築師公會鑑定云云（見
    本院卷一第373至375頁，卷二第97至98、165頁），即無其
    必要性，併此敘明。
 3、關於系爭46、46-9土地及系爭建物之分割方法，經審酌系爭
    建物係全部搭建在系爭46土地上，建成年代雖較久遠，但由
    外觀、內部勘查其結構，尚仍堅實堪用，當可發揮通常效用
    ，具相當經濟價值，且事實上亦為陳鄭安葉長年居住、使用
    ，並以系爭建物偏東北側之神明廳、客廳，其後之房間、廁
    所、廚房等為其日常活動重心，而兩造對於系爭建物可予原
    物分割、不影響效用乙節，亦據其等陳明在卷（見本院卷二
    第107、174頁），黃毓榕固屢有指摘：陳鄭安葉於109年7月
    21日現場履勘時，已表明要分得全部土地，但若黃毓榕不接
    受找補或開價過高致無法負擔時，主張原物分割、建物不保
    留，為伊所同意，故本件無須考量建物之分割等語（見本院
    卷一第159、273頁，卷二第107、152頁），惟系爭建物尚堪
    使用及具經濟價值，且為陳鄭安葉向來居住使用，已如上述
    ，陳鄭安葉上開言論，性質上為其訴訟進行中關於分割方法
    意見之一種，並非不容許於事後變更，且對黃毓榕而言，其
    亦未因此受有任何損害，從而，本院認為系爭建物仍得為原
    物分割，在此敘明。
 4、本院經綜合審酌上情，認本件系爭46、46-9土地及系爭建物
    按照如附圖二之一、二之二所示方法分割，即由陳鄭安葉分
    得如附圖二之一編號A部分面積201平方公尺（系爭46土地）
    、編號C部分面積2平方公尺（系爭46-9土地）及如附圖二之
    二編號A1部分面積106平方公尺（系爭建物），其餘部分歸
    由黃毓榕取得，不惟大致按照兩造應有部分折算面積分配，
    各人分得部分形狀方整、便於利用，其價值不足處亦令為找
    補（詳下述），復合於使用現況之實情，且各筆土地均可直
    接通臨自由路，出入便利，兩造就分配後之土地將來同得為
    合法利用，是此方案對兩造而言，較為公平合理，爰據此採
    為本件系爭2筆土地、建物之分割方案。
 5、至陳鄭安葉所提出如附圖四之一、四之二的分割方案，其就
    系爭46、46-9土地係分配給黃毓榕如附圖四之一編號B、D部
    分，惟所分配土地臨路寬度僅約3.2公尺，不足前開屏東縣
    畸零地使用規則第3條所定之最小寬度，若不予補足，黃毓
    榕顯然無從申請建築，對其合法權益妨礙甚鉅，因此，該方
    案為本院所不採。
 6、又黃毓榕提出如附圖三之一、三之二分割方案，與本院所採
    附圖二之一、二之二分割方案相較，僅黃毓榕、陳鄭安葉受
    分配位置互換，其餘土地分配面積相同、建物分配面積小有
    差異，但若是採此方案，將使黃毓榕分得系爭建物之客廳、
    神明廳、房間等，造成系爭建物實際使用人陳鄭安葉的生活
    起居主要空間不存，嚴重影響其日後生活及房屋利用價值，
    顯非兩平之策，因之亦為本院所不採。
(三)金錢找補部分：
 1、系爭46土地經分割後，因兩造各自分得土地之位置、面積、
    形狀有所不同，造成土地價值增減起伏，依法自有相互找補
    之必要。關於找補價格，因本件已就分割後兩造各自分得土
    地之價值、差額及找補金額，送請城鄉不動產估價師聯合事
    務所鑑價，據其出具鑑估報告書1份，本院認為依其鑑價報
    告採為金錢找補之依據，尚屬合宜，即陳鄭安葉應補償黃毓
    榕111,778元。雖陳鄭安葉略以：依鑑估報告書第45頁之價
    格決定基準表，認為黃毓榕所分得土地面積較小、面寬較窄
    、深度較淺，差異率分別為-1.5%、-3%、-1%，合計-5.5%，
    陳鄭安葉所分得土地僅於形狀、寬度差異率認定各為-2%，
    合計-4%，並據此估算各自分得土地之價差，然而，黃毓榕
    分得土地所以呈現如此狀態，乃因其應有部分只有1/3之故
    ，為先天主觀條件所致，與客觀分割方案無關，鑑定意見認
    為黃毓榕分得土地價值有所減損，實屬謬論云云（見本院卷
    二第57至59頁），指摘鑑價結果不當，然而，前開鑑估報告
    係不動產估價師依其所查詢或走訪所得資料，按照比較法及
    土地開發分析法評估基準土地正常價格，再以加權平均方式
    ，決定各分區基準土地最適正常價格製作而成，並將產權、
    土地個別因素、區域因素、不動產市場概況等因素列入考量
    ，而作出分割後各該土地之市場價值增、減情形，有其專業
    、公正及可信性，陳鄭安葉徒以上詞即斷言鑑估結果謬誤，
    誠屬率斷，委難採納。
 2、至系爭建物經分割後，黃毓榕分得其中34平方公尺，較其應
    有部分折算面積短少約12.67平方公尺（算式：140×1/3≒46.
    67，34-46.67=-12.67），但其就此曾陳明：建物面積不足
    亦不找補等語（見本院卷二第107頁），故自無再行找補必
    要。
四、綜上所述，本件分割共有物事件，本院審酌採陳鄭安葉所提
    出如附圖二之一、二之二方案所示方法分割，較為公平允當
    ，且依法為金錢之找補，爰據此判決如主文所示。
五、結論：原告之訴為有理由，依民事訴訟法第78條、第80條之
    1，判決如主文。
中　　華　　民　　國　 111　　年　　10 　　月　  17 　日
                  民事第一庭    法　官　楊境碩
正本係照原本作成。
如對判決上訴，須於判決送達後20日內向本院提出上訴狀，其未
表明上訴理由者，應於提出上訴後20日內向本院補提理由書狀（
均須按他造當事人之人數附繕本）。
如委任律師提起上訴者，應一併繳納上訴審裁判費。
中　　華　　民　　國　 111　　年　　10　　月　   17   日
                                書記官　洪敏芳